【裁判字號】    95,上,82
【裁判日期】    950912
【裁判案由】    返還借款
【裁判全文】
臺灣高等法院臺南分院民事判決    95年度上字第82號
上  訴  人  甲○○
            乙○○
上二人共同
訴訟代理人  許世烜  律師
被  上訴人  丙○○
            戊○○
上二人共同
訴訟代理人  賴鴻鳴  律師
            劉錦勳  律師
            黃俊達  律師
            莊信泰  律師
上列當事人間請求返還借款事件，上訴人對於中華民國95年2月
17日臺灣台南地方法院（94年度訴字第1344號）第一審判決提起
上訴，本院於95年8月29日言詞辯論終結，上訴人並為訴之追加
，茲判決如下：
    主  文
上訴及追加之訴均駁回。
第二審訴訟費用（包括追加之訴部分）由上訴人負擔。
    事  實
甲、上訴人方面：
一、聲明：(一)原判決廢棄。(二)被上訴人丙○○應給付上訴人新台
    幣（下同）200萬元，被上訴人戊○○應給付上訴人100萬元
    ，及均自起訴狀繕本送達翌日起至清償日止，按週年利率百
    分之5計算之利息。(三)第一審及第二審訴訟費用均由被上訴
    人負擔。(四)願供擔保請准宣告假執行。
二、陳述：除與原判決記載相同者，茲予引用外，補稱：
  (一)民國（下同）80年12月間對龍樺建設有限公司（以下簡稱龍
    樺公司）設立登記，股東即被上訴人丙○○、戊○○二人之
    出資額各500萬元及300萬元係由上訴人代為繳足之事實，有
    龍樺公司籌備處臺灣土地銀行活期存款存摺、股東繳款明細
    表，以及原審所傳證人丁○○之證詞可證。則本件訴訟之最
    重要爭點，應係上訴人就被上訴人對龍樺公司所認出資額之
    履行，上訴人有無法律上之利害關係？蓋因上訴人對於被上
    訴人是否能按時繳足所認出資，若有法律上利害關係，則上
    訴人自得主張依民法第312條規定，就龍樺公司對被上訴人
    之繳足股款請求權，就代繳之金額範圍內，以自己名義，代
    位行使，向被上訴人請求給付。
  (二)原判決以上訴人就被上訴人之出資額之給付，非連帶債務人
    、不可分債務人、保證人、物上保證人，而否認上訴人有法
    律上利害關係，然所謂法律上之利害關係，不限於上舉之示
    例而已，通說及實務上採從寬立場，認為「借款時在場之中
    人雖非保證人，但約明該中人有催收借款之責任者，就借款
    之返還非無利害關係，如該中人清償此項債務，即有民法第
    312條之適用」，有最高法院29年上字第1354號判例可參。
    準此，借款中人若約明有催收之責任者，此中人對債之履行
    即有利害關係，則代償之第三人，非必須有代償義務，始得
    主張民法第312條之代位權。只要該第三人就債權人與債務
    人間就債之履行，有督促、協助責任者，即可主張有法律上
    利害關係。
  (三)按公司法第100條第1項規定：「公司資本總額應由各股東全
    部繳足，不得分期繳納或向外招募。」又龍樺公司於80年12
    月間設立時，適用修正前公司法第412條所規定設立登記程
    序。按90年修正前之公司法規定第412條第1項第2款、第5項
    規定，有限公司應於章程訂立後十五日內將繳足股款之證件
    ，向主管機關申請為設立之登記，倘公司負責人違反此申請
    登記期限之規定時，處新台幣三千元以上一萬五千元以下之
    罰鍰；申請登記時為虛偽記載者，依刑法或特別刑法有關規
    定處罰。由上揭規定可知，有限公司之股東出資額不能對外
    招募，不能分期付款，不能延欠，若有不能繳足股款之情，
    也僅能由現有股東代繳，不能對外招募。而公司之負責人依
    法必須於訂立章程後15日內取得全部股東繳足股款之證件，
    申請設立登記，因此，有限公司之負責人，其依法律規定，
    有充實公司資本，於15日內將全部資本額即各股東應繳出資
    額，催收到位之義務，否則該負責人必須受到行政處罰。最
    高法院判例既以肯定有催收義務之借款中人就借款之清償有
    法律上利害關係，而上訴人二人均為龍樺公司之負責人，有
    使公司充實資本之義務，就公司資本額即各股東應繳股款，
    應於章程訂立後15日內催收到位，上訴人二人對於被上訴人
    應繳股款既然有催收繳足之義務，此義務又為法律所明文規
    定，違反時又將被處罰，則上訴人對被上訴人是否如期繳足
    股款，與前揭最高法院判例意旨所指負有催收義務之借款中
    人相當，應認上訴人對於被上訴人應繳納所認出資額之履行
    ，有法律上之利害關係。
  (四)原判決以90年修正前公司法第412條規定公司負責人僅有提
    出「繳足股款證明文件」之義務，未課代為清償之義務；以
    及公司法第100條未限制應由何人擔任股東，上訴人可由其
    他願意繳納出資額之人擔任股東而提出繳足股款證明文件申
    請設立登記……等理由否定上訴人有法律上利害關係，固非
    全然無見，然似有曲解法律條文之議：
  1.得適用民法第312條之第三人清償，非必須法律規定該第三
    人有代償義務，始能適用。通說及實務見解均將法律上利害
    關係擴大解釋，僅有「催收義務」之借款中人，於最高法院
    判例即肯定其能主張對借款之清償有法律上利害關係。依此
    ，代償之第三人，非必須有代償義務，始得主張民法第312
    條之代位權，只要該第三人就債權人與債務人間就債之履行
    ，有某些程度上之督促、協助責任者，即可主張有法律上利
    害關係。查上訴人有催繳股款到位，使公司資本充實之義務
    ，參照上開判例意旨，應可認上訴人（第三人）就股東（債
    務人）是否向公司（債權人）繳足股款，有法律上利害關係
    。原判決以上訴人僅有「提出繳足股款證明文件」之義務，
    而無代償義務為由，遽為否定上訴人代償之法律上利害關係
    ，即有可議。
  2.有限公司為閉鎖公司，除股東出資之轉讓必須徵得股東同意
    之外，公司股東之姓名及出資額，更必須於章程中加以記載
    。故股東出資額之讓與，或變更股東，均須先變更章程，非
    如股份有限公司得隨時讓與、變更股東。查龍樺公司全體股
    東於80年12月3日立同意書推選董事長、董事，並訂立章程
    ，股東姓名及所認出資額已定明於章程之中。因公司股東已
    於章程中確定，依公司法第100條第1項之規定，除公司股東
    外，不能改向股東以外之他人募款。退一步言，若要將被上
    訴人之出資額另外找人來認購，也必須先修改章程。然按有
    限公司之章程修改，依公司法第114條準用第47條規定，必
    須得全體股東同意。換言之，縱然被上訴人無法繳納所認出
    資額，若上訴人要將被上訴人換掉，改由其他人擔任股東認
    股，仍須得到被上訴人之同意，否則無法修改章程，變更股
    東及出資額。原判決似未深入探究公司法中關於有限公司之
    股東出資額之相關規定，未查明有限公司股東之更換須辦理
    變更章程，而辦理變更章程又須全體股東同意，以及上訴人
    根本無法片面將被上訴人之股東身份改由他人擔任等事實，
    故於判決中遽認「原告（即上訴人）亦可由其他願意繳納出
    資額之人擔任公司之股東」，即有適用法令錯誤之議。
  (五)上訴人二人依利害關係人身份代被上訴人二人繳足其所認出
    資額，依民法第311條第1項及第312條規定，龍樺公司對被
    上訴人二人之給付出資額請求權，因上訴人二人代為給付出
    資額（代為清償）後，上開請求權即由龍樺公司移轉為上訴
    人二人，上訴人因承受債權而成為債權人。
  (六)上訴人追加依民法第179條請求返還不當得利，以及依民法
    第172條、176條請求返還無因管理墊款如下：
  1.按民法第179條規定：無法律上原因受有利益，致他人受有
    損害者，應返還其利益。80年12月間龍樺公司設立登記時，
    被上訴人夫妻二人所認出資額各新台幣500萬元及300萬元，
    兩造均不爭執。而有關被上訴人並未提出所認出資額，而係
    由上訴人二人提出，此事實有龍樺公司籌備處台灣土地銀行
    活期存款存摺、存款餘額證明、資產負債表、會計師查核報
    告等證物，以及證人即兩造之父丁○○之證詞可證。龍樺公
    司成立，銀行將存款人龍樺有限公司籌備處之籌備處三字刪
    除，存款由龍樺公司繼續使用。非如被上訴人所辯稱是向他
    人短期借款取得存款證明。假設，上訴人就被上訴人繳納股
    款債務，非利害關係人。則被上訴人對龍樺公司之繳納股款
    債務，即因上訴人代繳股款後消滅，未移轉予上訴人。而兩
    造間未有借貸關係（兩造均不爭執），然被上訴人因上訴人
    代償其所認出資額，致被上訴人對龍樺公司之給繳股款債務
    消滅，受有利益（被上訴人丙○○受益500萬元，戊○○受
    益300萬元），而上訴人則受有與代償金額同額之損害，故
    被上訴人應對上訴人負返還不當得利之義務。上訴人茲追加
    依民法第179條規定，請求被上訴人二人返還不當得利：被
    上訴人丙○○應於所受利益範圍內返還上訴人200萬元；被
    上訴人戊○○則應於所受利益範圍內返還上訴人100萬元。
  2.另外，按民法第172條規定：「未受委任，並無義務，而為
    他人管理事務者，其管理應依本人明示或可得推知之意思，
    以有利於本人之方法為之」。既然被上訴人二人有認購龍樺
    公司之出資額，則應可推知被上訴人有「願意向龍樺公司繳
    納所認出資額」之意思。則上訴人代被上訴人二人繳納所認
    出資額，此項管理行為，雖未受被上訴人委任，且無義務（
    若有義務，則為利害關係人代償，上訴人取得龍樺公司對被
    上訴人之債權），但符合被上訴人可得推知之意思，且有利
    於被上訴人，蓋使被上訴人取得對龍樺公司之股權並使被上
    訴人對龍樺公司之繳納出資額債務得以清償消滅。依上所述
    ，上訴人代被上訴人繳納出資額，此項管理行為，符合民法
    第172條所規定：合於本人可得推知之意思，且為有利於本
    人之管理行為，準此，上訴人得主張依民法176條規定，償
    還上訴人所支出之必要或有益費用。則上訴人於代被上訴人
    丙○○繳納之出資額500萬元之範圍內，於代被上訴人戊○
    ○繳納之出資額300萬元範圍內，請求該二人返還上訴人。
    茲追加依民法第172條及176條規定，於上訴人因管理而為被
    上訴人支出之費用範圍內，請求被上訴人丙○○給付上訴人
    200萬元；戊○○給付上訴人100萬元。
  3.上訴人追加上開訴訟標的，符合民事訴訟法第446條第1項但
    書規定（即訴之追加符合同法第255第1項第2款情形），得
    不經被上訴人之同意而追加：一、民事訴訟法第446條第1項
    ：「訴之變更或追加，非經他造同意，不得為之。但第255
    條第1項第2款至第6款情形，不在此限」。按同法第255條第
    1項第2款規定：「請求之基礎事實同一者」，原告得追加他
    訴。又按最高法院91年台抗字第648號判決意旨：在第二審
    為訴之變更、追加，若與原訴請求之基礎事實同一時，並無
    須得他造之同意。而所謂請求之基礎事實同一，係指變更或
    追加之訴與原訴之原因事實，有其社會事實上之共通性及關
    聯性，而就原請求所主張之事實及證據資料，於變更或追加
    之訴得加以利用，且無害於他造當事人程序權之保障，俾符
    訴訟經濟者稱之。二、經查，上訴人起訴主張依債之履行之
    利害關係人代償被上訴人對龍樺公司所認出資額，主張之事
    實為80年12月間龍樺公司成立時，因被上訴人無資力給付龍
    樺公司出資額，經兩造之父丁○○商請，而由上訴人先行墊
    款。今上訴人雖追加依不當得利返還請求權以及無因管理之
    費用返還請求權為訴訟標的，惟所主張之基礎事實，與起訴
    時所主張之事實均相同，同為80年12月間龍樺公司成立時，
    上訴人代被上訴人繳納出資額。因追加訴訟標的所主張之事
    實，與原訴主張之事實相同，社會事實上之共通性及關聯性
    應毫無爭議，且原請求所主張之事實及證據資料，於追加之
    返還不當得利及無因管理之費用返還等請求權，得加以利用
    ，無害於他造當事人程序權之保障，更符訴訟經濟，因此，
    上訴人追加訴訟，合於民事訴訟法第446條第1項但書規定。
  4.若被上訴人主張上訴人代償其應繳股款，有其他法律關係存
    在，而無返還不當得利或無因管理費用之問題時，應由被上
    訴人主張及舉證。然被上訴人自原審起訴迄今，均未主張及
    舉證上訴人之所以代被上訴人代償出資額，係基於被上訴人
    與上訴人間之何項契約或其他法律關係。被上訴人空言不同
    意上訴人之請求，顯無理由。
三、證據：除援用原審提出者外，補提龍樺建設有限公司股東同
    意書及章程影本各一件。
乙、被上訴人方面：
一、聲明：(一)上訴駁回。(二)第一審及第二審訴訟費用均由上訴人
    負擔。
二、陳述：除與原判決記載相同者，茲予引用外，補稱：
  (一)上訴人等對於800萬元資金係其等代繳未盡舉證責任：
    1.當初公司設立，被上訴人及上訴人家中並無高達800萬元
      之資金，更無可能有高達2500萬元之資金，證人丁○○之
      證詞顯然係因被上訴人被趕出公司後，對上訴人等二人提
      出業務侵占及違反商業會計法刑事告訴後，偏袒上訴人而
      為之證詞，因有偏袒之虞，所以不足採信。
    2.證人丁○○並非龍樺公司之股東，亦非龍樺公司會計，甚
      至不是龍樺公司之人員，其證詞不能夠證明上訴人等確實
      有出資，遑論代被上訴人等出資，有關如何出資？是否確
      實有出資？仍應由上訴人等負舉證責任。
  (二)上訴人等並非民法第312條之利害關係人：
    1.上訴人等主張其係利害關係人，無非章程訂立後其有催繳
      義務，所以其係屬催繳義務人，自屬民法第312條之「利
      害關係人」，代繳款項自得行使代位權云云。
    2.惟查龍樺公司設立登記所用之資金為80年12月3日存入土
      地銀行龍樺公司籌備處之帳戶，章程於80年12月3日當日
      訂立，章程訂立時股款即已繳足，則豈有公司法第412條
      第4項之催繳義務之問題，公司既無欠繳股款問題，又何
      來因利害關係人而代繳之可言。由上訴人所附章程為80年
      12月3日資料即知本件並無債權可代償，即無民法第312條
      之問題。
三、證據：除援用原審提出之證據外，並聲請訊問證人丁○○及
    向台灣土地銀行函調存款資料、訊問該存款證人。
    理  由
一、按民事訴訟法第446條第1項規定：「訴之變更或追加，非經
    他造同意，不得為之。但第255條第1項第2款至第6款情形，
    不在此限」。而同法第255條第1項第2款規定：「請求之基
    礎事實同一」者，原告得追加他訴。所謂請求之基礎事實同
    一，係指變更或追加之訴與原訴之原因事實，有其社會事實
    上之共通性及關聯性，而就原請求所主張之事實及證據資料
    ，於變更或追加之訴得加以利用，且無害於他造當事人程序
    權之保障，俾符訴訟經濟者稱之。（最高法院91年度台抗字
    第648號判決意旨參照）。經查，上訴人於原審起訴主張依
    債之履行之利害關係人代償被上訴人對龍樺公司所認出資額
    ，主張之事實為80年12月間龍樺公司成立時，因被上訴人無
    資力給付龍樺公司出資額，經兩造之父丁○○商請，而由上
    訴人先行墊款。上訴人嗣於本院行言詞辯論時追加依不當得
    利及無因管理之法律關係請求返還，被上訴人雖不表同意，
    惟上訴人所主張之基礎事實，與起訴時所主張之事實，均屬
    相同，同為就其主張於80年12月間龍樺公司成立時，上訴人
    代被上訴人繳納之出資額之返還。是上訴人追加該訴訟法律
    關係，核與民事訴訟法第446條第1項但書規定並無不合，應
    予准許，合先敘明。
二、上訴人起訴主張：上訴人二人與被上訴人丙○○為兄弟，被
    上訴人二人則為夫妻，上訴人於80年間籌資2500萬元欲成立
    建設公司，在籌設即將完成時，被上訴人因工作不順，乃透
    過父親丁○○向上訴人央求能進入公司當股東及工作領薪，
    上訴人因同意被上訴人丙○○出資額為500萬元，被上訴人
    戊○○出資額為300萬元，惟因被上訴人當時毫無資力，希
    望由上訴人墊付，待將來有收入再行返還，上訴人乃同意代
    被上訴人繳納出資額，共同成立龍樺公司。依公司法第100
    條第1項，及90年修正前之公司法第412條之規定，被上訴人
    二人所認之出資額若無法提出時，因不能對外招募，因此僅
    能由其他股東代為繳足；又上訴人為公司負責人，均有依法
    為龍樺公司辦理設立登記之義務，且有將繳足股款之證件提
    出之義務，故而上訴人就被上訴人所認出資額有否繳足，自
    有法律上之利害關係，從而，上訴人即屬民法第312條之利
    害關係之第三人，上訴人代被上訴人繳納出資額後，即承受
    債權人（即龍樺公司）對被上訴人之權利（繳納出資額），
    依民法第312條代位求償之法律關係，或同法第179條不當得
    利及172、176條之無因管理之法律關係，自得請求返還，因
    求為命被上訴人丙○○應給付上訴人200萬元，被上訴人戊
    ○○應給付上訴人100萬元，及均自起訴狀繕本送達翌日起
    至清償日止，按週年利率百分之5計算之利息（原審為上訴
    人全部敗訴之判決）。
二、被上訴人則以：被上訴人自懂事以來即與父親丁○○一起從
    事建築模板工作，領得之酬勞均交付兄長處理，隨後成立龍
    樺公司，是有關龍樺公司之成立資金係大家一起努力而來，
    而非上訴人二人可以獨立出資，被上訴人否認上訴人有代被
    上訴人繳納出資額；再者，龍樺公司成立之時，兩造家中並
    無高達800萬之資金，上訴人自應就800萬元之出資額負舉證
    責任；又龍樺公司章程於80年12月3日當日訂立，章程訂立
    時股款即已繳足，則豈有90年修正前公司法第412條第4項之
    催繳義務之問題，既無欠繳股款問題，何來因利害關係人代
    繳之可言，上訴人即非民法第312條之利害關係人，自無代
    位求償權，亦無不當得利或無因管理之可言等語，資為抗辯
    。
三、經查：
  (一)上訴人主張龍樺公司成立時，被上訴人並未提出現金繳納出
    資額，出資額均係由上訴人提出等情，業據其提出龍樺公司
    籌備處台灣土地銀行活期存款存摺、存款餘額證明、資產負
    債表、會計師查核報告等為證。並經證人即兩造父親丁○○
    於原審法院證述：「我之前是在做板模，後來分家後我是跟
    二兒子甲○○同住，分家我是把我的財產都分給兒子，之後
    就各自居住，之後我發現被告（即被上訴人）丙○○都沒有
    工作，因為二兒子與三兒子乙○○要成立建設公司，我就請
    二兒子、三兒子讓丙○○加入，但因為丙○○沒有錢，我請
    我二兒子、三兒子出錢讓他加入，丙○○當初都沒有出錢。
    」、「我之前賺的錢都是用來清償借款，成立公司是他們自
    己的事。（分家是何時？）已經二十幾年了，債務還沒清償
    完畢前就已經分家，分家之後就沒有一起作工程，是後來我
    去看他才發現丙○○沒有工作，才請二兒子、三兒子讓他加
    入公司。」等語明確（見原審卷第43至44頁）；被上訴人亦
    未舉證證明其確有提出該出資額之事實，是應認上訴人主張
    出資額均係由上訴人提出等情應可採信。
  (二)其次，上訴人主張其係基於利害關係人之地位而為清償，自
    得依民法第312條規定行使權利；按民法第312條於88年4月
    21日修正前係規定「就債之履行有利害關係之第三人為清償
    者，得按其限度，就債權人之權利，以自己名義，代位行使
    。但不得有害於債權人之利益」。是無利害關係之第三人，
    縱已清償，亦無代位權可言，必就債之履行有利害關係之第
    三人為清償時，始取得代位權。而此所謂就債之履行有利害
    關係之第三人，係指第三人因清償而發生法律上之利害關係
    而言；此有利害關係第三人之代位權，係以確保其求償權之
    實現為目的。而所謂就債之履行有利害關係第三人，如連帶
    債務人、不可分債務人、保證人、物上保證人、擔保物之第
    三人取得人或買受人、或承擔催收借款之借款中人等。查：
  1.本件上訴人自承係因有限公司之成立須有股東五人以上而同
    意被上訴人成為公司股東，且因兩造父親丁○○之請求而代
    被上訴人繳納出資額，考其用意，乃在順利成立龍樺公司，
    而上訴人願代被上訴人清償出資額之內部關係，上訴人就被
    上訴人出資額之給付而言，並無何連帶債務人、不可分債務
    人、保證人、物上保證人等之關係存在，且事實上上訴人於
    80年為成立龍樺公司提出資金至提起本件訴訟前長達10餘年
    之時間亦均未曾向被上訴人求償，是上訴人主張其係基於利
    害關係之第三人身分代被上訴人繳納出資額云云，已非無疑
    。
  2.上訴人雖又主張：依90年修正前之公司法第412條第1項第2
    款、第5項規定，有限公司應於章程訂立後十五日內將繳足
    股款之證件，向主管機關申請為設立之登記，倘公司負責人
    違反此申請登記期限之規定時，處新台幣三千元以上一萬五
    千元以下之罰鍰；申請登記時為虛偽記載者，依刑法或特別
    刑法有關規定處罰。由上揭規定可知，有限公司之股東出資
    額不能對外招募，不能分期付款，不能拖欠，若有不能繳足
    股款之情，也僅能由現有股東代繳，不能對外招募。而公司
    之負責人依法必須於訂立章程後15日內取得全部股東繳足股
    款之證件，申請設立登記，因此，有限公司之負責人，其依
    法律規定，有充實公司資本，於15日內將全部資本額即各股
    東應繳出資額，催收到位之義務，否則該負責人必須受到行
    政處罰。兩造均為龍樺公司之創始股東，而上訴人甲○○為
    龍樺公司之董事長，上訴人乙○○為龍樺公司董事，均為公
    司負責人，則依上開公司法第412條規定，公司負責人有於
    章程訂立後15日內提出繳足股款之證件向主管機關申請為設
    立之登記之義務，是上訴人就被上訴人所認出資額有否繳足
    有法律上之利害關係云云；惟查修正前公司法第412條之立
    法目的所課公司負責人應儘速提出「繳足股款之證明文件」
    向主管機關辦理設立登記之行政義務，應指該股款確已繳足
    而公司負責人遲不提出申請設立登記而言，若股款有因非可
    歸責於該公司負責人之事由而未能募足，自無令負行政法責
    任之理。公司負責人亦不因而負有代公司股東繳納股款之私
    法上義務或對於公司負有債務不履行之損害賠償責任之情。
    則上訴人以上開規定主張對被上訴人之繳納出資額負有代為
    清償之法律上義務，自非可採。至於所成立之公司能否募足
    股款而順利成立或股東之出資款如何追討，均屬別一法律問
    題。
  3.上訴人雖另以最高法院29年上字第1354號判例「借款時在場
    之中人雖非保證人，但約明該中人有催收借款之責任者，就
    借款之返還非無利害關係，如該中人清償此項債務，即有民
    法第312條之適用。」，認所謂法律上之利害關係人，不限
    於連帶債務人、不可分債務人、保證人、物上保證人之示例
    而已，只要該第三人就債權人與債務人間就債之履行，有督
    促、協助責任者，即可主張有法律上利害關係。然實務及通
    說所承認之上舉示例，無非係以債權人(1)就連帶債務人、不
    可分之債務人得向債務人中之一人為請求清償，債務人中之
    一人為清償後，得向他債務人請求償還分擔之部分；(2)保證
    人於主債務人不履行對債權人之債務時，債權人得向保證人
    請求代負履行責任；(3)而物上保證人即擔保物之提供人，於
    主債務人不履行債務時，債權人得就擔保物為取償(4)上開判
    例所稱之「借款中人」乃是此借款中人對債權人負有向借款
    人催收借款之責任，如有違反，須對債權人負債務不履行之
    責任。依上述說明，乃是上開例舉之人於債務人不負履行責
    任之時，可能負擔不利益，換言之，即上開之第三人均有一
    義務存在，於主債務人違反時，即負履行責任或債務不履行
    之損害賠償責任。本件依前述上訴人對股東所認出資額並不
    負有代為清償之法律上義務，自非此所謂之法律上利害關係
    人甚明。
  4.是以，本件有關於系爭股東出資額之清償，上訴人主張其為
    利害關係人，對被上訴人得依民法第312條所規定之代位求
    償權之法律關係向被上訴人請求償還出資額云云，尚非有據
    。
四、上訴人又以因其代償被上訴人所認出資額，致被上訴人對龍
    樺公司之應繳股款債務消滅，受有利益（被上訴人丙○○受
    益500萬元，戊○○受益300萬元），而上訴人則受有與代償
    金額同額之損害，故被上訴人應對上訴人負返還不當得利之
    義務。另被上訴人二人有認購龍樺公司之出資額，則應可推
    知被上訴人有「願意向龍樺公司繳納所認出資額」之意思。
    則上訴人代被上訴人繳納所認出資額，此項管理行為，雖未
    受被上訴人委任，且無義務，但符合被上訴人可得推知之意
    思，且有利於被上訴人，此項管理行為，符合民法第172條
    所規定，上訴人得主張依民法176條規定，請求被上訴人償
    還伊所支出之必要或有益費用云云。經查：
  1.本件上訴人與被上訴人丙○○為兄弟，被上訴人二人為夫妻
    ，上訴人於80年間欲成立建設公司，在籌設即將完成時，被
    上訴人因工作不順，乃透過父親丁○○向上訴人央求能進入
    公司當股東，上訴人乃同意被上訴人丙○○出資額為500萬
    元，被上訴人戊○○出資額為300萬元，惟因被上訴人當時
    毫無資力，希望由上訴人墊付，待將來有收入再行返還，上
    訴人乃同意代帶被上訴人繳納出資額，共同成立龍樺公司等
    情，此為上訴人於原審所是認（見其起訴狀），亦為上訴人
    之父丁○○先後於原審及本院證述甚詳，足見系爭股款當時
    由上訴人代為墊付，並非無法律上之原因或基於無因管理之
    原因所致，上訴人就此所為主張，應非可採。
  2.況且，本件上訴人就其所為系爭墊款，自龍樺公司於80年成
    立以來歷經十餘年，均未經上訴人向被上訴人求償（被上訴
    人夫婦且在公司任職、領取薪水）；上訴人之所以提起本件
    訴訟，請求被上訴人返還系爭款項，係因上訴人認被上訴人
    在公司之工作態度不佳，予以責罵，而起爭執；被上訴人即
    委任律師聲請對公司查帳、並要求分產，乃引起上訴人不滿
    所致，凡此有上訴人於原審提出之起訴狀附卷足稽。綜上以
    觀，本件上訴人所謂代為墊付之股款，不外出於借貸或贈與
    ，自具有一定之法律上原因關係，尚難認係屬於不當得利或
    本於無因管理之關係所致。上訴人之主張自無可採信。
五、綜上所述，上訴人就被上訴人對龍樺公司所認出資額之清償
    ，尚難謂有法律上之利害關係，自無民法第312條之清償代
    位之適用。從而，上訴人本於利害關係第三人清償代位之法
    律關係，請求被上訴人丙○○、戊○○分別給付上訴人200
    萬元、100萬元及自起訴狀繕本送達翌日起至清償日止，按
    週年利率百分之5計算之利息，為無理由，不應准許；其假
    執行之聲請亦失所附麗，應併予駁回。原審為上訴人敗訴之
    判決，經核尚無違誤。另上訴人於本院主張兩造間就系爭款
    項有不當得利或無因管理之法律關係存在，亦無從採取，其
    追加依上開法律關係所為請求，亦無理由，應併予駁回。
六、兩造其餘攻擊防禦方法與判決結果不生影響，爰不再逐一論
    述。
七、據上論結，本件上訴及追加之訴均無理由，依民事訴訟法第
    449條第1項、第78條、第85條第1項前段，判決如主文。
中    華    民    國    95    年    9    月    12     日
                  民事第三庭    審判長法  官  陳光秀
                                      法  官  曾平杉
                                      法  官  李文賢
上為正本係照原本作成。
如對本判決上訴，須於判決送達後20日內向本院提出上訴狀，未
表明上訴理由者，應於上訴後20日內，向本院提出理由書（須附
繕本）。依法須繳納裁判費並應委任律師為訴訟代理人，始得上
訴。
中    華    民    國    95    年    9    月    13     日
                                      書記官  蕭奎璋
【附記】
民事訴訟法第466條之1：
(1)對於第二審判決上訴，上訴人應委任律師為訴訟代理人。但上
  訴人或其法定代理人具有律師資格者，不在此限。
(2)上訴人之配偶、三親等內之血親、二親等內之姻親，或上訴人
  為法人、中央或地方機關時，其所屬專任人員具有律師資格並
  經法院認為適當者，亦得為第三審訴訟代理人。
民事訴訟法第466條之2：
  上訴人無資力委任訴訟代理人者，得依訴訟救助之規定，聲請
  第三審法院為之選任律師為其訴訟代理人。
                                                 K


司法院資訊處製作；財團法人民間司法改革基金會備份。
